臺灣高等法院刑事判決　　　　　　　94年度上易字第345號
上　訴　人　臺灣板橋地方法院檢察署檢察官
被　　　告　乙○○
選任辯護人　景玉鳳律師
　　　　　　李詩皓律師
上列上訴人因被告侵占等案件，不服臺灣板橋地方法院93年度易
字第1088號中華民國93年12月30日第一審判決（起訴案號：臺灣
板橋地方法院檢察署93年度偵續字第136號），提起上訴，本院
判決如下：
    主  文
上訴駁回。
    理  由
一、公訴意旨略以：被告乙○○與甲○、李劉月琴、林月娥及馬
    素如等人，於民國88年11月5日約定共同集資，合夥籌設安
    養院，其等出資方式為甲○出資新臺幣（下同）二百萬元，
    乙○○與李劉月琴、林月娥與馬素如共同出資一千八百萬元
    ，向甲○購買其所有坐落於臺北縣金山鄉○○段南勢湖小段
    411地號之土地，以為安養院用地。惟因甲○曾以該土地向
    臺灣中小企業銀行股份有限公司基隆分行（下稱臺灣中小企
    業銀行基隆分行）設定抵押貸款，為塗銷抵押權登記，方便
    土地之利用，經乙○○催促甲○解決，甲○遂與乙○○於91
    年7月8日共同協議，由甲○提出發票日均為91年8月6日，票
    號為KN0000000、KN0000000、KN0000000，金額分別為二百
    萬元、二百萬元、一百萬元，付款銀行均為金山地區農會信
    用部之支票三紙，李劉月琴亦提出面額一百萬元之支票一紙
    ，交予乙○○收執，用以清償上開抵押權債務。嗣乙○○將
    上開支票兌換現金，並與甲○於91年8月初某日，持之前往
    臺灣中小企業銀行基隆分行以清償貸款及塗銷抵押權登記，
    惟因甲○上開土地尚有提供他人擔保債務，致未獲銀行允准
    塗銷抵押權登記，詎被告竟意圖為自己不法之所有，以變易
    持有為所有之意思，違背其任務，明知未依約清償抵押權債
    務，將使甲○承受利息支出之損失，幾經甲○催促清償銀行
    欠款，仍置之不理，而將上開六百萬元現金侵占入己，使甲
    ○受有損害，因認乙○○涉犯刑法第335條第1項之侵占罪嫌
    及第342條第1項之背信罪嫌。
二、按犯罪事實應依證據認定之，無證據不得認定犯罪事實。又
    不能證明被告犯罪者，應諭知無罪之判決，刑事訴訟法第
    154條第2項、第301條第1項分別定有明文。而認定不利於被
    告之事實，須依積極證據，苟積極證據不足為不利於被告事
    實之認定時，即應為有利於被告之認定，更不必有何有利之
    證據（最高法院30年上字第816號判例參照）。復按刑法上
    之侵占罪，須持有人變易其原來之持有意思而為不法之所有
    之意思，始能成立，若僅將持有物延不交還或有其他原因致
    一時未能交還，既缺乏主觀要件，即難以侵占罪責相繩。再
    按刑法第342條之背信罪，須先具備為他人處理事務之關係
    ，且以有取得不法利益或損害本人利益之意圖為必要，若無
    此意圖，即屬缺乏意思要件，縱有違背任務之行為，並致生
    損害於本人之財產或其他利益，亦難律以本條之罪，是背信
    罪必須違背任務之行為係為圖取不法利益，或圖加不法損害
    之手段，始得成立。
三、公訴人認被告乙○○涉有侵占及背信罪嫌，係以告訴人甲○
    之指訴、證人李劉月琴、林月娥之證述及有不動產買賣契約
    書、協議書、支票影本、律師函在卷為其主要之論據；訊據
    被告乙○○對有於右揭時地收受告訴人甲○及李劉月琴所提
    出共六百萬元之支票，嗣於兌現後，並與甲○於91年8月初
    某日，持之前往臺灣中小企業銀行基隆分行以清償貸款及塗
    銷抵押權登記，惟因甲○上開土地尚有提供他人擔保債務，
    致未獲銀行允准塗銷抵押權登記，現六百萬元現金仍在被告
    保管中一節，供承不諱。惟堅詞否認有何侵占、背信犯行，
    辯稱：因為銀行說告訴人還有其他債務，就算還了，也沒有
    辦法開清償證明，塗銷抵押權。而且經伊查詢後，知道該地
    地目不符，根本不能供作興建安養院使用，所以發函告訴人
    甲○，要求解決抵押債務，否則解除土地買賣契約，並以該
    六百萬元抵銷告訴人應返還之部分土地價款，雙方之爭執純
    屬民事之法律關係，現在民事仍在訴訟中；該筆錢一直都是
    在伊保管中，沒有作何處分，何來不法所有或不法利益之侵
    占、背信意圖等語。
四、經查：
  (一)被告乙○○與告訴人甲○及案外人李劉月琴、林月娥及馬素
    如、林永福等人，於88年11月間，共合資二千萬元（共分十
    股，每股二百萬元），擬向甲○以一千八百萬元購買其所有
    坐落於臺北縣金山鄉○○段南勢湖小段411地號之土地，作
    為經營安養院之用，另二百萬元作為開辦費用；約定甲○認
    購二股、乙○○三股、李劉月琴二股、林月娥、馬素如、林
    永福各一股，扣除甲○應出資之四百萬元部份，剩餘之土地
    價款一千四百萬元已交付甲○收受，土地亦於90年10月23日
    移轉登記予李劉月琴、林月娥、乙○○等情，有不動產買賣
    契約書、土地登記謄本各一份在卷可憑，復經證人李劉月琴
    、林月娥於偵查中證述無訛，並為被告、告訴人所不否認之
    事，堪信為真實，合先敘明。
  (二)被告等人購買上開土地，原意係要組成公司經營安養院，惟
    不動產買賣契約書於88年11月5日簽訂並交付土地價金後，
    公司一直未組成，土地則於90年10月23日移轉登記予李劉月
    琴、林月娥、乙○○，被告乙○○與告訴人甲○則另於91年
    7月8日簽立協議書，同意甲○原先簽發之支票暫緩清償（塗
    銷）抵押權，另由甲○簽發91年8月6日期之票號KN0000000
    、KN0000000、KN0000000，金額分別為二百萬元、二百萬元
    、一百萬元，付款銀行均為金山地區農會信用部之支票三紙
    等情，亦有協議書一紙在卷可憑。另被告辯稱向甲○所購坐
    落於臺北縣金山鄉○○段南勢湖小段411地號之土地，為農
    牧用地，不能做為安養院使用一節，除有臺北縣土地登記謄
    本一件附卷可參外，亦為告訴人所不爭執，應可採信。是知
    ，被告等人購買土地欲經營安養院之計畫，顯然進行的並不
    順利，除公司未組成外，土地亦無從作為經營安養院之用，
    甚且土地上抵押權之清償、塗銷約定，亦協議暫緩。
  (三)91年8月初某日，告訴人甲○與被告乙○○有攜帶六百萬元
    ，前往臺灣中小企業銀行基隆分行，準備清償貸款及辦理有
    關塗銷抵押權登記之事，惟因上開土地上尚有甲○之其他連
    帶債務，致未獲銀行應允開具清償證明准其持之辦理塗銷抵
    押權登記等情，此亦為被告及告訴人所不否認之事，並有台
    灣中小銀行基隆分行91年8月23日91基隆字第08824號函文在
    卷可憑。是為先解決本件土地上之抵押權問題，被告及告訴
    人確有依約定於91年8月初某日攜帶六百萬元至銀行辦理手
    續，只因抵押權尚擔保有告訴人之其他連帶債務，致無法辦
    妥塗銷抵押權之事。
  (四)被告於88年11月5日簽訂不動產買賣契約書並交付土地價金
    後，非但無法成立公司經營安養院，更無從順利將土地上之
    抵押權塗銷，乃於91年9月3日以存證信函通知甲○稱：「敬
    請臺端於收文後15日內解決銀行之原借貸關係，否則請臺端
    將收取之所有價金一次退回買方，買方登記名義人，產權過
    戶移轉退回原出賣人義務人，契約一併解除」；甲○則於91
    年9月20日以存證信函函覆稱：「本人已通知為其作保之他
    債務人，並與之協商解決之道，懇請臺端寬待至年底前，定
    儘速解決。」此分別有蘆洲中原路郵局第552號、金山郵局
    第00095號存證信函各一份在卷可稽。依被告上開存證信函
    之意旨，被告顯係表示甲○須於十五日內解決原借貸關係致
    生土地抵押權負擔之問題，否則解除雙方之原土地買賣契約
    ，出賣人即告訴人應返還價金與被告等人，買受人即被告等
    人應將土地登記回告訴人所有；則被告之留存該筆原供清償
    、塗銷抵押權所用之六百萬元，顯係供作日後解除契約後之
    抵銷價金之用；被告迄今從未對該六百萬元主張屬其所有，
    亦未對之為何處分行為，只是主張要與告訴人解除土地買賣
    契約，顯然被告並無要將該六百萬元據為己有之不法所有意
    圖甚明。
  (五)另被告乙○○之持有上開六百萬元，係依據其與告訴人之土
    地買賣及清償、塗銷抵押權協議之法律關係，被告與告訴人
    係處於履行債權債務之對等立場，雙方間並無何為他人處理
    事務之關係，且其主張、行使其權利，並非故意損害告訴人
    之利益或圖自己之不法利益，此與刑法背信罪之需先存在有
    為他人處理事務及圖自己不法之利益或損害本人之利益之要
    件，尚屬有間；至被告主張其解除土地買賣契約及抵銷價金
    之權利而留存該六百萬元，縱然致告訴人有所不便或損害，
    要屬民事上之法律關係，告訴人可循民事途徑解決。
  (六)揆之上揭刑法侵占罪即背信罪之要件說明，本件被告所為，
    尚難認該當該等罪責（況刑法侵占罪與背信罪之構成要件不
    同，且屬對立之擇一關係，公訴人認被告同時涉有上開二罪
    ，且屬法條競合之特別關係，亦有未合，附此敘明）；此外
    ，復查無其他任何積極證據足資證明被告確有侵占或背信犯
    行，應認不能證明被告犯罪，並為無罪判決之諭知。
五、原審認本件尚不能證明被告犯罪，而為無罪判決之諭知，核
    無不當；公訴人依告訴人之聲請提起本件上訴，仍援引告訴
    狀陳內容，堅稱被告侵占云云，為無理由，應予駁回。
據上論斷，應依刑事訴訟法第368條判決如主文。
本案經檢察官沈世箴到庭執行職務。
中　　華　　民　　國　　94　　年　　6 　　月　　21　　日
                  刑事第十九庭審判長法 官  葉騰瑞
                                    法 官  莊明彰
                                    法 官  劉壽嵩
以上正本證明與原本無異。
不得上訴。
                                    書記官 廖婷璇
中　　華　　民　　國　　94　　年　　6 　　月　　23　　日
